臺灣桃園地方法院民事判決　　　　　　 99年度重訴字第213號
原　　　告　范增潭
訴訟代理人　林楊鎰　律師
被　　　告　陳怡如
被　　　告　陳晉宇
兼前二人共
同訴訟代理　陳石川
被　　　告　謝秀
上列當事人間撤銷詐害債權行為事件，本院於中華民國100 年3
月25日言詞辯論終結，判決如下：
    主  文
原告之訴駁回。
訴訟費用由原告負擔。
    事實及理由
壹、程序部分：
一、按訴狀送達後，原告不得將原訴變更或追加他訴，但被告同
    意者、請求之基礎事實同一者，不在此限。又被告於訴之變
    更或追加無異議，而為本案之言詞辯論者，視為同意變更或
    追加，民事訴訟法第255 條第1 項第1 、2 款及第2 項分別
    定有明文。
二、查原告起訴後歷次聲明變動情形如下，核其先後聲明均係本
    於被告陳石川與被告陳怡如等3 人間關於晉怡公司股份讓與
    行為之基礎事實，且被告知原告為前開訴之變更及追加後，
    對之未為反對意見而為本案之言詞辯論，是依首揭規定，應
    予准許。
(一)、原告於起訴時聲明原為：「先位聲明：被告陳石川與被告陳
    怡如間就晉怡股份有限公司（下稱晉怡公司）之股票300 股
    之贈與行為與轉讓行為應予撤銷；被告陳石川與被告陳晉宇
    間就晉怡公司之股票300 股之贈與行為與轉讓行為應予撤銷
    ；被告陳石川與被告謝秀間就晉怡公司之股票150 股之贈
    與行為與轉讓行為應予撤銷。備位聲明：被告陳石川與被告
    陳怡如間就晉怡公司之股票300 股之買賣行為與轉讓行為應
    予撤銷；被告陳石川與陳晉宇間就晉怡公司之股票300 股之
    贈與行為與買賣行為應予撤銷；被告陳石川與被告謝秀間
    就晉怡公司之股票150 股之買賣行為與轉讓行為應予撤銷」
    （見本院卷第4 頁及第5 頁）。
(二)、嗣因被告陳怡如、陳晉宇及謝秀（下稱被告陳怡如等3 人
    ）現已非股東，原告乃於民國99年12月17日本院審理中變更
    聲明如下：「先位聲明：被告陳石川與被告陳怡如等3 人就
    晉怡公司之股權移轉之贈與行為及讓與行為應予撤銷；備位
    聲明：撤銷後若各該部分股權無法返還原告，則應將被告處
    分各該部分股權之所得以每股新台幣（下同）10元計算返還
    原告」（見本院卷第170 頁）。
(三)、復又於本院審理中之99年12月22日變更聲明如下：「先位聲
    明：被告陳石川與被告陳怡如等3 人間就晉怡公司之股份贈
    與及移轉行為均應予撤銷。備位聲明，被告陳怡如等3 人，
    就前開股份處分之所得以每股10元計算返還與被告陳石川」
    （見本案卷第176 頁）。
三、按言詞辯論期日，當事人之一造不到場者，得依到場當事人
    之聲請，由其一造辯論而為判決；不到場之當事人，經再次
    通知而仍不到場者，並得依職權由一造辯論而為判決。前項
    規定，於訴訟標的對於共同訴訟之各人必須合一確定者，言
    詞辯論期日，共同訴訟人中一人到場時，亦適用之。民事訴
    訟法第385 條第1 、2 項定有明文。查本件被告謝秀於10
    0 年1 月19日言詞辯論期日經合法通知無正當理由未到場，
    再經通知後，於100 年3 月25日言詞辯論期日仍無正當理由
    未到場，核無民事訴訟法第386 條各款之情形，本院自得依
    職權由原告一造辯論而為判決，
貳、實體部份：
一、原告起訴主張：
(一)、按債務人所為之無償行為，有害及債權者，債權人得聲請法
    院撤銷之。債務人所為之有償行為，於行為時明知有損害於
    債權人之權利者，以受益人於受益時亦知其情事者為限，債
    權人得聲請法院撤銷之，民法第244 條第1 項及第2 項定有
    明文。查被告陳石川與第三人環太平洋開發股份有限公司對
    原告負53,000,000元連帶清償責任，業經台灣新竹地方法院
    （下稱新竹地院）98年度竹北簡字第128 號判決確定，有卷
    內所附新竹地院99年4 月14日民事確定判決證明書1 紙可證
    。
(二)、然被告陳石川意圖避免清償原告上開債權，將其持有晉怡公
    司之股票（份）分別贈與或有償轉讓予其子女及配偶，即被
    告陳晉宇、陳怡如及謝秀等3人，其各分別轉讓300 股、
    300 股及150 股，以脫免清償原告之上開債權，顯已侵害原
    告之權利。為此，原告爰依民法第244 條第1 項及第2 項之
    規定提起訴訟。
(三)、聲明：先位聲明：被告陳石川與被告陳怡如等3 人間就晉怡
    公司之股份贈與及移轉行為均應予撤銷。備位聲明：被告陳
    怡如等3 人，就前開股份處分之所得以每股10元計算返還與
    被告陳石川。
二、被告則以：
(一)、被告陳石川辯稱：被告曾於97年3 月以前移轉晉怡公司股份
    予被告陳怡如等三人，然嗣後被告陳怡如等三人早於97 年5
    月26日即將所有股權移轉於第三人，並經登記在案（見本院
    卷第27頁第30頁）。而依原告主張被告陳石川對其之債務，
    係98年7 月8 日之後始負給付義務，故原告稱晉怡公司就被
    告4 人間公司股票之移轉及贈與行為涉及詐害債權明顯與事
    實不符，縱使有贈與行為也是在與原告發生之債務之前，與
    詐害債權根本就沒有關係，是應顯無民法第244 條規定之適
    用，原告主張應無理由。
(二)、被告陳怡如等3 人雖未於言詞辯論期日到庭陳述，然據渠等
    所提書狀則辯稱：
１、原告提出經濟部99年6 月4 日經授中字第09933647350 號函
    ，函中所呈晉怡公司股份總數為1,500 股，95年8 月21日之
    股東登記名簿登記資料為：陳石川：150 股、謝陸忠：100
    股、陳怡如：300 股、謝賢益：300 股、謝秀：150 股、
    陳晉宇：300 股及謝秀昭：200 股，合計共1,500 股（見本
    院卷第34頁及35頁）。
２、惟原告所呈晉怡公司之股東名簿係95年8 月21日登記之資料
    ，且該資料主管機關亦附註：「股份有限公司之股份系自由
    轉讓，股東名冊應以公司留存之名冊為準，本部抄發僅提供
    參考」等字眼（見本院卷第34頁），查晉怡公司曾於97年5
    月26日向主管機關辦理變更登記，其變更登記後之股份為陳
    石川：800 股、李文隆：250 股、李進成：350 股及徐瑋豪
    ：100 股，經濟部97年5 月26日經授中字第09732321520 號
    函可稽（見本院卷第27頁至第30頁）。故應以前揭經濟部經
    授中字第09732321520 號函所呈晉怡公司97年5 月26日辦理
    公司變更登記後之資料為準。是被告陳怡如等3 人既自97年
    5 月26日開始至今，已非晉怡公司之股東，故原告以98年與
    被告陳石川間之債權債務，主張被告陳石川與被告陳怡如等
    3 人以贈與或轉讓晉怡公司股票之行為脫免清償其債務，顯
    屬無據，原告主張之事實顯有誤解。
(三)、均聲明：原告之訴駁回。
三、原告主張伊為被告陳石川之債權人，被告陳石川依據新竹地
    院98年度竹北簡字第128 號確定判決，應與訴外人環太平洋
    開發股份有限公司連帶給付原告53,000,000元，及自98年9
    月1 日起至清償日止，按週年利率6 ﹪計算之利息之事實為
    被告所不爭執，且經本院依職權調閱新竹地院98年度竹北簡
    字第128 號民事卷確認無訛，堪信屬實。然原告另主張被告
    陳石川為圖免於清償上開對於原告之債務，將其持有晉怡公
    司之股份分別以無償之贈與或有償之轉讓方式移轉予被告陳
    晉宇、陳怡如及謝秀等3 人分別300 股、300 股及150 股
    ，而侵害原告之債權等情，則為被告否認，並以前揭情詞置
    辯。是本件所應審究者，厥為：被告陳石川將前開股分讓與
    其餘被告3 人時，原告對被告陳石川是否有債權存在？原告
    以被告陳石川所為贈與或有償讓與行為有害及其債權為由，
    而請求撤銷，有無理由？亦即被告陳石川與其餘3 位被告間
    有關系爭股份之讓與是否為詐害行為？原告請求被告陳怡如
    等3 人，就前開股份處分之所得以每股10元計算返還予被告
    陳石川，有無理由？茲析述如下：
(一)、被告陳石川將系爭股票贈與或有償轉讓被告陳怡如等3 人時
    ，原告對被告陳石川之系爭53,000,000元債權不存在：
１、查本件原告據以對於被告陳石川主張之債權係依據新竹地院
    98年度竹北簡字第128 號判決判命被告與訴外人環太平洋開
    發股份有限公司連帶給付之53,000,000元，業如前述。而原
    告與被告陳石川及環太平洋開發股份有限公司就97年4 月15
    日原告與被告陳石川之店面投資案嗣後無法成就達成和解，
    被告陳石川及環太平洋開發股份有限公司遂於98年5 月7 日
    共同簽發票號TH037914、票面金額為53,000,000元、發票日
    為98年5 月7 日，未記載到期日之本票1 紙交付原告收執，
    原告於依據票據法律關係請求被告陳石川與環太平洋開發股
    份有限公司連帶給付票款及利息，經法院認為有理由，故於
    98年10月23日判決原告全部勝訴等事實，業經前開請求給付
    票款事件判決理由記載明確，並經本院核閱該案卷證確認無
    訛。
２、本件被告等雖未否認前開股份讓與之事實，然均否認有詐害
    原告債權之行為，均辯稱陳怡如等3 位被告係97年3 月以前
    受移轉晉怡公司股份，嗣97年5 月26日渠等所持有之晉怡公
    司股份即移轉予第三人並辦妥登記，顯然在原告所主張被告
    陳石川對原告債務發生日即98年7 月8 日之後，故被告等就
    晉怡公司股份之移轉，並無詐害原告債權之故意等語。查原
    告就其主張被告陳石川將其持有晉怡公司股份讓與陳怡如等
    3 位被告之法律關係及具體時間為何，雖未提出直接證據為
    證，然依據原告所提其向經濟部函詢之晉怡公司股東名簿之
    記載，被告陳怡如、陳晉宇、謝秀依據經濟部95年8 月21
    日經中字第09532714660 號受理變更登記之股東名簿資料即
    為晉怡公司股東，持股數依序為300 股、300 股、150 股，
    而被告陳石川持股為150 股，晉怡公司股份總數則為1,50 0
    股（見本院卷第35頁），又依據主管機關之資料，97年5 月
    26日晉怡公司登記之持股狀況則變更為被告陳石川800 股、
    訴外人李文隆250 股、李進成350 股、徐瑋豪100 股之事實
    ，亦有卷附原告所提晉怡公司變更登記表可佐（見本院卷第
    36至38頁），核與晉怡公司函覆本院該公司97年3 月17日股
    東名簿影本及被告陳石川所提晉怡公司97年5 月2 日股東名
    簿記載相符（見本院卷第190 頁、第223 頁），就前開股份
    持有狀態之記載，未可證明被告陳怡如、陳晉宇、謝秀所
    持有晉怡公司股份係受讓自被告陳石川，惟縱使渠等之持股
    確係受讓自被告陳石川，渠等受讓晉怡公司股份之時間顯然
    是在97年3 月17日之前，斯時原告與被告陳石川之投資案尚
    未簽定（依據原告在新竹地院前開給付票款事件之主張，該
    投資案係97年4 月15日原告與被告陳石川訂立店面投資合約
    書所定），甚且遲至97年5 月2 日被告陳怡如等3 人持股移
    轉他人時，被告陳石川對於原告仍未簽發本票而負有前開53
    ,000,000元債務，更遑論新竹地院係98年10月23日始判決被
    告陳石川應與環太平洋開發股份有限公司連帶給付原告票款
    及利息。故縱使被告陳石川確曾將其名下晉怡公司股份讓與
    被告陳怡如等3 人，且不論被告陳怡如等3 人係基於有償或
    無償之法律關係受有該項股份之讓與，均難認渠等當時之主
    觀上有侵害原告債權之故意。
３、按債務人所為之無償行為，有害及償權者，依民法第244 條
    第1 項規定，債權人固得聲請法院撤銷之。然必其債權於債
    務人為上項行為時，業已存在者為限，始得行使此種撤銷權
    。若債務人為上項行為時，其債權未發生，自不許其時尚非
    債權人之人，於嗣後取得債權時，溯及地行使撤銷權（最高
    法院72年度台上字第3523號判決要旨可參）。按債務人所為
    之有償行為，於行為時明知有損害於債權人之權利者，以受
    益人於受益時亦知其情事者為限，債權人得聲請法院撤銷之
    。債權人依第1 項之規定聲請法院撤銷時，得並聲請命受益
    人或轉得人回復原狀。民法第244 條第2 項、第4 項本文雖
    有明文。然債權人行使民法第244 條第2 項所規定之撤銷訴
    權，以債務人於行為時，明知有損害於債權人之權利，且事
    實上將發生有害於債權人之結果為要件（最高法院67年台上
    字第1564號判例參照）。
４、本件被告陳石川縱有將其名下晉怡公司股份讓與其餘3 位被
    告，因其讓與股份之時，難認原告已對被告陳石川有債權存
    在，故不論其讓與係本於有償或無償之法律關係，均難認嗣
    後取得債權成為債權人之原告，可以溯及地行使撤銷權，原
    告以被告陳石川所為贈與或有償讓與行為有害及其債權為由
    而請求撤銷，並無理由。
(二)、綜上，被告陳石川與其餘3 位被告間有關系爭股份之讓與不
    能證明係詐害債權行為，原告以被告陳石川所為贈與或有償
    讓與行為有害及其債權為由請求撤銷，並無理由。又被告間
    關於晉怡公司股份轉讓所為既非詐害原告債權之行為，則原
    告請求被告陳怡如等3 人，就渠等持有之晉怡公司股份處分
    所得以每股10元計算返還予被告陳石川，亦難認有理由，均
    應予以駁回。
四、本件事證已臻明確，原告其餘主張均與判決結果不生影響，
    不再一一論述。
五、訴訟費用負擔之依據：民事訴訟法第78條。
中    華    民    國   100    年    4     月    22    日
                    民事第二庭  法  官  卓立婷
以上正本係照原本作成。
如對本判決上訴，須於判決送達後 20 日內向本院提出上訴狀。
如委任律師提起上訴者，應一併繳納上訴審裁判費。
中    華    民    國   100    年    4     月    25    日
                                書記官  王素玲